【裁判字號】    94,上更(二),780
【裁判日期】    950127
【裁判案由】    違反著作權法等
【裁判全文】
臺灣高等法院刑事判決             94年度上更(二)字第780號
上  訴  人  臺灣新竹地方法院檢察署檢察官
上  訴  人
即  被  告  甲○○原名許耀堂
選任辯護人  周金城律師
            鄭懷君律師
            陳  明律師
上列上訴人因被告違反著作權法等案件，不服臺灣新竹地方法院
89 年度訴字第168號，中華民國94年7月8日第一審判決（起訴案
號：臺灣新竹地方法院檢察署88年度偵字第6280號、併辦案號：
89年度偵字第1148、5515、2253號），提起上訴，判決後，經最
高法院第二次發回更審，本院判決如下：
    主  文
原判決撤銷。
甲○○以明知為侵害著作權之物，意圖營利而交付之方法侵害他
人之著作權為常業，累犯，處有期徒刑壹年貳月。
扣案如附表一、二、三所示之物均沒收。
    事  實
一、甲○○（原名許耀堂）曾於民國（下同）86年間因違反著作
    權法案件，經本院判處有期徒刑2月確定，於87年3月17日執
    行完畢，猶不知悔改，其係設於新竹市○○路35號「建宏遊
    樂器」商店（即建億玩具行）負責人，竟意圖營利，並基於
    常業之犯意，明知(1)「ＧＡＭＥＢＯＹ」、「ＰＯＣＫＥＴ
    ＭＯＮＳＴＥＲ」、「ＳＵＰＥＲＭＡＲＩＯ」、「ＮＩＮ
    ＴＥＮＤＯ」、「日圖」、「瑪莉跳躍圖」、「瑪莉醫生圖
    」等商標圖樣，係日商任天堂股份有限公司（下稱任天堂公
    司）向經濟部中央標準局（現改制為智慧財產局）申請註冊
    取得商標專用權，指定使用於電視遊樂器程式遊戲光碟片及
    卡匣等商品，皆仍於商標專用權期間內，且任天堂公司所生
    產之上開商品，在國內市場行銷多年，品質著有信譽，為相
    關消費大眾所共知之商品；(2)「ＰＳ設計圖」遊戲光碟係日
    商新力電腦娛樂股份有限公司（下稱新力公司）向經濟部中
    央標準局申請註冊取得商標專用權，指定使用於電腦、光碟
    等商品，皆仍於商標專用權期間內，且新力公司所生產之上
    開商品在國內市場行銷多年，品質著有信譽，為相關消費大
    眾所共知之商品，其中收錄如附表備註所載之遊戲軟體係新
    力公司享有著作權之電腦程式著作，非經前揭擁有著作權公
    司之同意或授權，不得擅自重製或意圖營利而交付；(3)「Ｓ
    ＥＧＡ」遊戲光碟係日商西雅企業股份有限公司（下稱西雅
    公司）向經濟部中央標準局申請註冊取得商標專用權，指定
    使用於電腦、磁碟、磁片、光碟片等商品，皆仍於商標專用
    權期間內，且西雅公司所生產之上開商品，在國內市場行銷
    多年，品質著有信譽，為相關消費大眾所共知之商品；(4)Ｆ
    ＩＮＡＬＦＡＮＴＡＳＹⅧ（太空戰士第八代）遊戲光碟之
    「ＦＩＮＡＬＦＡＮＴＡＳＹ」商標圖樣，係日商思奎爾股
    份有限公司（下稱思奎爾公司）向經濟部中央標準局申請註
    冊取得商標專用權，指定使用於電腦、磁碟、磁片、光碟片
    等商品，皆仍於商標專用權期間內，且該電腦程式著作，係
    思奎爾公司所享有著作權之電腦程式著作，非經前揭擁有著
    作權公司之同意或授權，不得擅自重製或意圖營利而交付；
    且明知不詳姓名之成年人所兜售之如附表所示之遊戲光碟、
    卡匣，係他人未經著作權人之同意或授權擅自重製之侵害著
    作權之仿冒商標之重製物，另於遊戲卡匣之包裝紙盒、說明
    書及卡匣上有任天堂公司專用之「ＧＡＭＥＢＯＹ」、「Ｐ
    ＯＣＫＥＴＭＯＮＳＴＥＲ」、「ＳＵＰＥＲＭＡＲＩＯ」
    、「ＮＩＮＴＥＮＤＯ」、「日圖」、「瑪莉跳躍圖」、「
    瑪莉醫生圖」等商標圖樣，竟意圖欺騙他人，基於販賣仿冒
    商標商品之概括犯意，及以明知為侵害著作權之物，意圖營
    利而交付之方法侵害他人之著作權為常業之犯意，自民國88
    年6月1日間起，至89年1月31日止，先後在該店，以遊戲光
    碟每片新台幣（下同）20元、卡匣每個100、200元之價格向
    不詳姓名之人購入非法重製侵害他人著作權之仿冒商標之遊
    戲光碟及卡匣，未經商標專用權人、著作權人之同意或授權
    ，擅自在上址店內陳列，以遊戲光碟每片30元、卡匣每個30
    0元至350元之價格，連續多次出售交付予不特定之人，而牟
    取利益，並以之為常業，侵害上開公司之商標專用權、著作
    權。嗣分別於88年8月16日下午1時30分許、89年1月31日下
    午7時10分許，在上址之店內經警查獲，並扣得甲○○所有
    如附表一、二、三所示之物。
二、案經日商任天堂公司、思奎爾公司、新力公司、西雅公司訴
    由內政部警政部署保安警察第二總隊第一大隊第四中隊、新
    竹警察局分別報請台灣新竹地方法院檢察署檢察官偵查起訴
    及移送併案辦理。
    理  由
一、訊據上訴人即被告甲○○坦承犯行，其在原審雖矢口否認有
    前揭違反商標法之犯行，辯稱：前揭商標圖案，均須以改造
    後之遊樂器、光碟機、電腦主機之操作為媒介，而透過電磁
    輸出交換運算之作用，始於電視或電腦螢幕出現僅以伊所出
    售扣案之光碟片並不能單獨顯示商標圖案，而該商標圖案係
    他人盜錄之當然結果，伊所賣之光碟，外包裝上並未出現任
    何商標，即難謂有商標之使用，自無違反商標法云云。
二、惟查：
  (一)被告於前揭時地，販賣上揭違反商標法及著作權法商品之犯
    罪事實，為被告所自承，並經告訴人任天堂公司、思奎爾公
    司、新力公司、西雅公司指訴綦詳，復有在被告所經營之前
    開商店內查獲之現場照片附卷，及如附表所示侵害前開告訴
    人商標權、著作權之遊戲光碟片、遊戲卡匣及目錄扣案可資
    佐證。
  (二)如附表一編號3備註欄所載新力公司有著作權之光碟及思奎
    爾公司有著作權之遊戲光碟「太空戰士第八代」，係日本之
    著作，日商新力公司、思奎爾公司上開著作，在台灣亦委由
    台灣總代理商英特全股份有限公司與日本同步銷售及公開散
    布，此有上開著作物之首次發行日一覽表、進貨單、發票及
    出貨單等資料足憑。「PS設計圖」「SEGA」商標圖案灌入光
    碟片，業據本院前審先後勘驗屬實，有勘驗筆錄及照片附卷
    足憑（分見本院上訴卷第74頁、上更(一)卷第205頁以下），
    且為被告所是認。
  (三)「ＰＳ設計圖」、「SEGA」、「ＦＩＮＡＬＦＡＮＴＡＳＹ
    」「ＧＡＭＥＢＯＹ」、「ＰＯＣＫＥＴＭＯＮＳＴＥＲ」
    、「ＳＵＰＥＲＭＡＲＩＯ」、「ＮＩＮＴＥＮＤＯ」、「
    日圖」、「瑪莉跳躍圖」、「瑪莉醫生圖」等商標圖樣，分
    別經告訴人公司新力公司、西雅公司、思奎爾公司、任天堂
    公司向前經濟部中央標準局註冊登記取得商標專用權，指定
    使用於電腦、錄有電腦程式之卡帶、磁碟、光碟及卡匣等商
    品上，現仍在專用權期間，亦有各該告訴人提出之中華民國
    商標註冊證在卷可按。且扣案之「ＦＩＮＡＬＦＡＮＴＡＳ
    Ｙ」第八代遊戲光碟及任天堂公司之遊戲卡匣，其包裝盒、
    說明書、卡匣上均有使用「ＦＩＮＡＬＦＡＮＴＡＳＹ」及
    「ＧＡＭＥＢＯＹ」、「ＮＩＮＴＥＮＤＯ」等商標，自外
    觀即可觀之，或經由遊戲機之執行而於螢幕出現任天堂公司
    專用之商標圖樣等情，亦經本院更一審勘驗屬實，並有拍攝
    勘驗照片在卷供參。被告雖辯稱不知所販賣遊戲光碟片係使
    用他人商標之仿冒品，且外觀上均無出現任何商標云云，然
    被告既已知悉所販賣者為仿冒遊戲光碟片，則該等光碟片必
    經其觀看，否則如何向人推銷？且商標法第63條僅規定明知
    意圖欺騙他人而為商標之仿冒品而販賣，罪即成立，並不以
    販賣者有欺騙他人之意圖為必要，是被告所為，自與修正前
    商標法第63條販賣仿冒商標商品罪之構成要件相當。是被告
    辯稱不知所賣者為仿冒告訴人註冊商標之商品，顯為事後卸
    責之詞，不足採信。
  (四)按商標法第6條第1項明定：「本法所稱商標之使用，係指為
    行銷之目的，將商標用於商品或其包裝、容器、標帖、說明
    書、價目表或其他類似物件上，而陳列或散布。」，並不以
    行銷於外為必要。又透過電磁作用，如以遊樂器、光碟機、
    電腦主機之操作為媒介，始於電視或電腦螢幕前出現商標圖
    樣者，其標示型態足使一般商品購買人認識其表彰商品之來
    源者，解釋上應認屬於商標法第6條第1項之所稱之其他類似
    物件之範疇。
  (五)刑法上所謂常業犯，指反覆以同種類行為為目的之社會活動
    之職業性犯罪而言，至於犯罪所得之多寡，是否恃此犯罪為
    唯一之謀生職業，則非所問，縱令兼有其他職業，仍無礙於
    該常業犯罪之成立（參照最高法院85年台上字第510號判例
    意旨）。是侵害著作權之常業犯，指有反覆以侵害著作權為
    目的之同種類社會活動之職業性犯罪而言，至於犯罪所得之
    多寡，是否恃此犯罪為唯一的謀生職業，則非所問，縱另兼
    有其他職業，或犯罪所得不多，均無礙於常業犯之成立。查
    被告以固定店面販賣仿冒盜版遊戲光碟、卡匣，且尚提供目
    錄供顧客選購，前後兩次被查獲之仿冒盜版遊戲光碟、卡匣
    數量多達近2萬片，規模非小，堪認其係反覆以同種類行為
    為目的之社會活動為事實欄所示違反著作權法犯行，即應論
    以常業犯。
  (六)綜上所述，本件事證已臻明確，被告所辯無非卸責避就之詞
    ，不足採信，其犯行洵堪認定，應依法論處。
四、查被告行為後，商標法業於92年5月28日修正公布，同年11
    月28日生效施行，修正前商標法第62條第1款之規定：「意
    圖欺騙他人，於有關同一商品或類似商品，使用相同或近似
    於他人註冊商標之圖樣者」，修正後商標法移列為81條第1
    款：「未得商標權人或團體商標權人同意，於同一商品或服
    務，使用相同之註冊商標或團體商標者」，至「明知為前條
    商品而販賣」之罰則由原先之第63條，改列為第82條，雖刑
    度並無差異，但修正前商標法第62條第1款之規定，其犯罪
    構成要件尚有「意圖欺騙他人」之要件，而修正後之商標法
    81條已將上開犯罪構成要件刪除，比較結果，舊法之犯罪構
    成要件較嚴格，較有利於被告，依刑法第2條第1項但書規定
    ，自應適用修正前之商標法。又著作權法第94條業於92年7
    月9日修正公布，將之修正為第94條第1項，法定本刑提高為
    「一年以上七年以下有期徒刑，得併科新台幣三十萬元以上
    三百萬元以下罰金」，第87條第2款之構成要件則做文字修
    正並移列同條第6款，並經總統於92年7月9日公布，同年月
    11日生效，另著作權法第93條第3款之構成要件，除作文字
    修改並改列為第2款外，並增列拘役刑及提高併科罰金刑之
    額度，並經總統於93年9月1日公布，同年月3日生效。綜合
    比較新舊法之規定，以舊法較有利於被告，依刑法第2條第
    1項但書，仍應適用92年7月9日修正前之著作權法。核被告
    所為，係犯修正前商標法第63條之販賣仿冒商標商品罪、修
    正前著作權法第94條、第93條第3款、第87條第2款之以明知
    為侵害著作權之物，意圖營利而交付之方法侵害他人之著作
    權為常業罪。其意圖散布而持有侵害著作權之物之低度行為
    為意圖營利而交付侵害著作權之物之高度行為所吸收而不另
    論罪。被告先後多次販賣仿冒商標商品犯行，時間緊接、方
    法相同、觸犯構成要件相同之罪名，顯係基於概括之犯意為
    之，係連續犯，應依刑法第56條之規定論以一罪。又被告一
    個販賣行為，同時觸犯上開二罪名，應依刑法第55條之規定
    ，從一重之92年7月9日修正前著作權法第94條之以犯修正前
    著作權法第93條第3款（即以修正前著作權法第87條第2款所
    定明知為侵害著作權之物，意圖營利而交付之方法侵害他人
    之著作權）之常業罪為處斷。被告曾有事實欄所示之前科紀
    錄，有本院被告全國刑案紀錄表附卷可據，其受有期徒刑2
    月執行完畢5年內，再犯本件有期徒刑以上之罪，應依累犯
    之規定，加重其刑。又被告於89年1月31日被查獲之犯行，
    雖未經檢察官起訴，惟該部分之販賣仿冒商標商品罪與起訴
    之犯罪事實有連續犯裁判上一罪之關係，為起訴效力所及，
    本院自得併予審理，附此敘明。
五、原審認被告所犯罪證明確，予以論罪科刑，固非無見。惟查
    (一)原判決就被告涉嫌侵害任天堂公司如附表三 (一)所示之
    著作權部分認被告亦構成犯罪，已有未合；(二)原判決關於被
    告於89年1月31日復被查獲之犯行，未經檢察官起訴，原審
    併予論科，並未說明併予審判之理由，亦有可議；(三)被告行
    為後，商標法、著作權法均已修正，原判決未及為新舊法之
    比較適用，亦屬未合；公訴人提起上訴，指摘原判決就行使
    偽造私文書部分認為不能構成犯罪為不當；被告上訴意旨，
    指原判決量刑偏重云云，雖均無理由，但原判決既有上開可
    議之處，自屬無可維持，應由本院將原判決予以撤銷改判。
    爰審酌被告貪圖不法利益，販賣仿冒之盜版品，對於社會交
    易秩序及我國保護智慧財產權之國際形象影響非淺，惟犯後
    尚能坦承販賣犯行，態度堪屬良好，並參酌其智識程度、販
    賣仿冒遊戲光碟片數量、所得利益、告訴人所受之損害等一
    切情狀，量處有期徒刑1年2月。又扣案附表一編號1、2及附
    表二之光碟，附表三 (一)之遊戲卡匣，均係被告違反修正
    前商標法第63 條所意圖販賣而陳列之物，依同法第64條之
    規定予以宣告沒收。另附表一編號4及附表三 (二)所載目錄
    19本，均係被告所有，供犯前揭違反商標法、著作權法所使
    用之物，亦應依刑法第38條第1項第2款之規定予以沒收。
六、公訴意旨又略以如附表三 (一)所示之非法重製遊戲軟體係
    日本任天堂公司享有著作權之電腦程式著作，竟自88年6月1
    日起至89年1月31日止在該店以每卡匣300元至350元之價格
    出售予不特定人，因認此部分被告亦涉犯修正前著作權法第
    94 條之罪嫌云云，惟訊據被告固不否認在上開時地有販賣
    上開非法重製卡匣之情事，但辯稱上開非法重製之遊戲軟體
    著作程式，任天堂是否有著作權？其在我國有無首次發行？
    是否應受我國著作權法之保護，均非無疑等語，查上開扣案
    之卡匣共計116片，除其中附表三 (一)部分有著作權執照在
    卷之外，其餘均付闕如，有勘驗筆錄在卷可稽，日商任天堂
    公司是否享有著作權已有可疑，在我國加入世界貿易組織（
     WTO）之前（九十一年一月一日之前），日本與我國間並無
    著作權保護之協定或條約，惟日本著作權法第6條第2款規定
    ，與我國著作權法第4條第1款規定類似，如上開遊戲軟體程
    式著作，為日本任天堂公司之著作，並在我國首次發行或在
    我國管轄區域外首次發行後30日內在我國管轄區域內發行，
    依我國著作權法第4條規定，固受我國著作權法之保護，然
    遍查全卷，未見公訴人或告訴人代理人提出該等著作物在我
    國首次發行或在我國領域外首次發行後30日內在我國管轄區
    域內發行之證明文件，是依上開法條規定，尚無從證明上開
    著作在我國享有著作權而得受我國著作權法之保護，此部分
    被告犯罪尚屬不能證明。公訴意旨另又以被告於事實欄所示
    之時、地販賣之盜版光碟片，透過電視遊樂器執行，在畫面
    上可顯現「LICENSED BY SONY COMPUTER ENTERTAINMENT IN
    C」 (即經新力公司授權)、暨「PRODUCED BY OR UNDERLCEN
    SE FROM SEGA ENTERPRISE LTD」 (經西雅公司授權或製造)
    等字樣，因認被告此部分另涉刑法行使準文書罪嫌，查上開
    光碟片經本院前審勘驗結果，固均有上開字樣出現，有勘驗
    筆錄可稽，固可認為真實，但訊之被告否認其有主張以假為
    真之行為，其他又無證據足資證明被告有持以行使之行為，
    況據新力公司告訴代理人稱：上開光碟真版每片售價為1500
    元至2000元之間，而被告所出售之價格，每片僅30元，與真
    品價格極為懸殊，購買之人均知為盜版光碟，亦知上開文書
    為仿冒之偽文書，被告殊不可能再向買受人主張上開文書為
    真，亦難認被告有何行使之犯行，此部分被告之犯罪亦屬不
    能證明，是上開公訴意旨所指被告犯罪不能證明部分，公訴
    人指與有罪部分有牽連或實質上一罪關係，爰不另為無罪之
    諭知。
七、另併辦意旨以被告所販賣之前開光碟中尚有侵害告訴人美商
    Electronic Arts inc.享有著作權之「NBA LIVE 2000」、
    「NBA 99」、「NCAA MARCH MADNESS 2000」、「FIFA ROAD
    TO WORLD CUP 98」、「KNOCKOUT KINGS」、「FIFA 99」之
    電腦軟體，認被告此部分犯行涉有侵害著作權罪嫌（即移送
    併辦案號89年度偵字第2253號）；惟公訴人並未說明何以被
    告有此部分之犯行，且前揭扣案物品，亦未發現有此部分告
    訴人公司所指述之光碟，自難認被告有此部分之犯行，被告
    此部分犯行，與本案無裁判上一罪關係，應退由公訴人另行
    偵處。
據上論斷，應依刑事訴訟法第369條第1項前段、第364條、第299
條第1項前段，92年7月9日修正前著作權法第94條、修正前商標
法第63條、第64條，刑法第11條前段、第2條第1項但書、第56條
、第55條、第47條、第38條第1項第2款，判決如主文。
本案經檢察官曾忠己到庭執行職務。
中    華    民    國    95    年    1     月    27    日
                  刑事第二十庭  審判長法  官  尤豐彥
                                      法  官  魏新國
                                      法  官  張明松
以上正本證明與原本無異。
如不服本判決，應於收受送達後十日內向本院提出上訴書狀，其
未敘述上訴之理由者並得於提起上訴後十日內向本院補提理由書
（均須按他造當事人之人數附繕本）。
                                      書記官  廖逸柔
中    華    民    國    95    年    1     月    27    日
附錄：本案論罪科刑法條全文
92年7月9日修正前著作權法第94條
以犯第九十一條、第九十二條或第九十三條之罪為常業者，處一
年以上七年以下有期徒刑，得併科新臺幣四十五萬元以下罰金。
修正前商標法第63條
明知為前二條商品而販賣、意圖販賣而陳列、輸出或輸入者，處
一年以下有期徒刑、拘役或科或併科新臺幣五萬元以下罰金。


司法院資訊處製作；財團法人民間司法改革基金會備份。
